【裁判字號】    98,家訴,70
【裁判日期】    990525
【裁判案由】    分割遺產
【裁判全文】
臺灣高雄地方法院民事判決              98年度家訴字第70號
原      告  丙○○
兼
法定代理人  甲○○
上二人共同
訴訟代理人  李文禎律師
            黃如流律師
            黃小舫律師
被      告  乙○○
被      告  丁○○
上當事人間請求分割遺產事件，本院民國99年5 月11日言詞辯論
終結，判決如下：
 主  文
兩造公同共有如附表所示被繼承人張夢熊之遺產，准予變賣分割
，其所得由兩造各分得四分之一。
訴訟費用由兩造各負擔四分之一。
    事實及理由
一、本件原告起訴略以：
  (一)原告乃被繼承人張夢熊之配偶與女兒，被告乙○○、丁○○
    乃被繼承人與前妻所生之兒女，因被繼承人張夢熊已於民國
    94年10月19日死亡，依法兩造均為被繼承人張夢熊之繼承人
    ，此有戶籍謄本可憑。被繼承人張夢熊辭世後留下有如附表
    所示之不動產，此另有土地登記謄本及建物登記謄本可佐。
  (二)按『繼承人得隨時請求分割遺產，但法律另有規定或契約另
    有訂定者，不在此限。』民法第一千一百六十四條著有明文
    。復按，『公共同有之關係，自公同關係終止，或因公同共
    有物之讓與而消滅。公同共有物分割之方法，除法律另有規
    定外，準用關於共有物分割之規定。共有人得隨時請求分割
    共有物，但因物之使用目的不能分割或契約定有不可分割之
    期限者，不在此限。共有物之分割，依共有人協議之方法行
    之，分割之方法不能協議者，法院得依任何共有人之聲請，
    變賣共有物，以價金分配於各共有人，民法第八百三十條第
    一項、第二項、第八百二十三條第一項、第八百二十四條第
    一項第一款分別定有明文。又公同關係存續中，各公同共有
    人不得請求分割公同共有物，在民法第八百二十九條固定有
    明文。但此項公同關係之存續，既非不可終止，則公同共有
    人中之一人或數人於訴訟外或於起訴時，以訴狀向其他公同
    共有人表示終止公同關係之意思，而請求分割公同共有物，
    在審理事實之法院，自應審認其所為終止公同關係之意思表
    示是否正當，能否認為已有合法之終止，為適當之裁判，如
    可認終止為合法，則其公同關係已不復存續，即無適用民法
    第八百二十九條之餘地（參照最高法院三十七年上字第七三
    五七號判例及台灣高雄地方法院九十二年度家訴字第三號判
    決）。
  (三)查系爭附表所示之不動產，雖為兩造所繼承而辦理繼承登記
    之公同共有財產。然，原告等在本件起訴前已多次向被告等
    表示欲就系爭遺產辦理協議分割事宜，因被告等未予同意，
    故提起本件訴訟請求分割，並聲明：1.請求准予將兩造公同
    共有如附表所示之不動產變賣分割，所得價金由兩造按應繼
    分各4分之1分配。2.訴訟費用由被告負擔等語。
二、被告乙○○則以：我們不想分割變賣，因為我們38年來都住
    在那裡，伊婚後就搬離那裡，現在伊的弟弟也住在那裡，這
    房子我們有感情，原告都未找我們談，我們已經放棄爸爸之
    退休金了，阿姨及妹妹已經有房子住，伊也已經買房子住了
    ，弟弟希望能住在老家這間房子，不知道為何原告一直要爭
    取這間房子等語。另被告丁○○則以：原告不讓步，只好變
    賣，伊很無奈等語置辯。
三、經查：
  (一)本件原告主張，兩造分別為被繼承人張夢熊之之子女及配偶
    ，而被繼承人張夢熊於94年10月19日死亡，遺有如附表所示
    之遺產，且已辦妥繼承登記而為兩造所公同共有，兩造對於
    上述遺產迄今仍無法達成分割遺產之協議等事實，業據提出
    戶籍謄本、土地與建物登記謄本、高雄市稅捐稽徵處苓雅分
    處之房屋稅籍證明書等件為證，復為到場之被告所不爭執，
    亦堪信為真正。故本件被繼承人張夢熊所遺應予分割之遺產
    範圍，應以如附表所示之財產為其標的，堪以認定。
  (二)按繼承人有數人時，在分割遺產前，各繼承人對於遺產全部
    為公同共有；繼承人得隨時請求分割遺產，但法律另有規定
    或契約另有訂定者，不在此限，此為民法第1151條、第1164
    條所明定。查: 被繼承人張夢熊於94年10月19日死亡，原告
    甲○○為張夢熊之配偶、原告丙○○及被告乙○○、丁○○
    為張夢熊之子女均係繼承人，應繼份比例各為4 分之1 ，被
    繼承人張夢熊有如附表所示遺產，已如前述，是原告本於繼
    承人之地位，請求分割被繼承人所留之遺產，尚無不合。
  (三)次按遺產分割，依民法第1164條、第830 條第2 項之規定，
    應由法院依民法第824 條命為適當之分配，不受任何共有人
    主張之拘束（最高法院49年台上字第2569號判例要旨參照）
    。法院選擇遺產分割之方法，應具體斟酌公平原則；各繼承
    人之利害關係；遺產之性質及價格；利用價值、經濟效用；
    經濟原則及使用現狀；各繼承人之意願等相關因素，以為妥
    適之判決。本院審酌兩造自審理開始迄今逾年，未能有分割
    協議，又附表所示之土地及建物依據謄本所示無論面積大小
    均不適合分割移轉，且若倘再予以細分為分別共有，甚難予
    使用收益，且將衍生其他糾紛，故認如附表所示不動產均不
    宜以分別共有方式分割，是本院認就如附表所示不動產應予
    變價分割，並將所得價金按兩造應繼分比例各4 分之1 予以
    分配較為適當。
四、末按，因共有物分割、經界或其他性質上類似事件涉訟、由
    敗訴當事人負擔訴訟費用顯失公平者，法院得酌量情形，命
    勝訴之當事人負擔其一部，民事訴訟法第87條第1 項、第80
    條之1 定有明文。查裁判分割遺產之形成訴訟，法院決定遺
    產分割之方法時，應斟酌何種分割方法較能增進共有物之經
    濟效益，並兼顧兩造之利益，以決定適當之分割方法，不受
    原告聲明之拘束，亦不因何造起訴而有不同，是本件原告請
    求裁判分割遺產雖有理由，惟關於訴訟費用之負擔，應由兩
    造即繼承人全體各按其應繼分比例負擔，始屬公允，爰諭知
    如主文第2 項所示。
五、據上論結，本件原告之訴為有理由，依民事訴訟法第80條之
    1 、第85條第1 項但書，判決如主文。
中    華    民    國    99    年    5     月    25    日
                  家事法庭法  官  何清富
正本係照原本作成。
如不服本判決，應於送達後20日內，向本院提出上訴狀並表明上
訴理由，如於本判決宣示後送達前提起上訴者，應於判決送達後
10日內補提上訴理由書（須附繕本）。
中    華    民    國    99    年    5     月    25    日
                          書記官  葉彥伶
附表：被繼承人之遺產範圍：
一、土地
┌──┬──────┬───┬───┬──┬───┐
│編號│   地 號    │地 目 │面 積 │權利│應繼分│
│    │            │      │（平方│範圍│比例  │
│    │            │      │公尺）│    │      │
├──┼──────┼───┼───┼──┼───┤
│ 1  │苓雅區○○段│  建  │  60  │全部│4分之1│
│    │000000000  │      │      │    │      │
├──┼──────┼───┼───┼──┼───┤
│ 2  │苓雅區○○段│  建  │  8   │全部│4分之1│
│    │000000000  │      │      │    │      │
└──┴──────┴───┴───┴──┴───┘
二、建物
┌──┬──────┬─────┬────┬─┬─┐
│編號│  建    號  │ 門牌號碼 │  總面積│權│應│
│    │            │          │（平方公│利│繼│
│    │            │          │尺）    │範│分│
│    │            │          │        │圍│比│
│    │            │          │        │  │例│
├──┼──────┼─────┼────┼─┼─┤
│ 一 │苓雅區○○段│高雄市苓雅│ 78.52  │1 │4 │
│    │0000000000 │區林德里凱│        │分│分│
│    │            │旋二路25巷│        │之│之│
│    │            │38號      │        │1 │1 │
└──┴──────┴─────┴────┴─┴─┘

司法院資訊處製作；財團法人民間司法改革基金會備份。
